【裁判字號】    94,重訴,337
【裁判日期】    950629
【裁判案由】    清償借款
【裁判全文】
臺灣士林地方法院民事判決             94年度重訴字第337號
原      告  有限責任淡水第一信用合作社
法定代理人  庚○○
訴訟代理人  己○○
被      告  乙○○○
            戊○○
            丁○○○○
            辛○○原名游惠民.
            丙○○
                        03號.
            甲○○
上  一  人
訴訟代理人  王國傑律師
複 代理 人  王松淵律師
上列當事人間請求清償借款事件，本院於民國95年6 月15日言詞
辯論終結，判決如下：
    主      文
被告乙○○○、戊○○、丁○○○○、辛○○應連帶給付原告新
臺幣陸佰拾貳萬捌仟零肆拾元。
原告其餘之訴駁回。
訴訟費用由被告乙○○○、戊○○、丁○○○○、辛○○連帶負
擔。
    事實及理由
一、本件被告乙○○○、戊○○、丁○○○○、辛○○、丙○○
    5人經合法通知，未於言詞辯論期日到場，核無民事訴訟法
    第386條各款所列情形，爰依原告聲請，由其一造辯論而為
    判決。
二、原告起訴主張：被告張林恆蓁於民國83年6月20日邀同被告
    戊○○、丁○○○○、辛○○（原名游惠民）、訴外人張尤
    森為最高限額連帶保證人，共同與原告簽立擔保借款契約書
    （下稱「系爭借款及保證契約」），約定最高借款額度為新
    臺幣（下同）1440萬元，期間自83年6月20日起至113年6月
    19日止，訴外人張尤森與被告丁○○○○並提供名下所有不
    動產設定最高限額抵押權以擔保系爭借款債權。嗣被告張林
    桓蓁於85年11月29日向原告借款1200萬元，清償期為88年5
    月28日，約定利息按原告基本放款利率7.55%加碼年息1.95%
    計算，並同意隨原告除得於調整基本放款利率時，參照基本
    放款利率之調整幅度，酌予調整前項利率外，並得按原告所
    訂加、減碼標準，機動調整前開利率。且約定逾期付息或到
    期未履行債務時，自逾期之日起6個月以內加放款利率10%，
    逾6個月以上者，其超過6個月部分加放款利率20%計付違約
    金。詎被告張林桓蓁自87年5月31日起即未按期繳納本息，
    屢催未果，除經原告分別抵銷其股金、存款及聲請本院強制
    執行拍賣張尤森與被告丁○○○○所提供抵押之不動產而受
    償15,062,605元，尚欠6,128,040元未獲清償，借款人及其
    連帶保證人自應負連帶清償責任，惟因張尤森已於87年6月
    16日死亡，被告戊○○、丙○○、甲○○為其繼承人，且均
    未聲請拋棄繼承或限定繼承，即應概括繼承張尤森之連帶保
    證債務，為此，爰依系爭借款及保證契約及繼承之法律關係
    ，訴請被告連帶如數給付等語。並聲明：被告應連帶給付原
    告6,128,040元。
三、被告丁○○○○則以：伊提供不動產設定抵押權予原告，以
    擔保系爭借款債務時，應原告要求簽立一堆文件，原告承辦
    人員並未說明文件內容，伊不知亦為系爭借款債務之連帶保
    證人，且伊所供擔保之不動產業經原告聲請法院查封拍賣，
    實不知原告為何提起本件訴訟，且因經濟不景氣、全國各行
    庫貸款利息皆已下滑，原告之擔保放款年利率卻較現行一般
    行庫為高，其請求顯不相當，況系爭借款清償期為88年5月
    28日，期滿後之遲延利息應以對弱勢債務人較有利之市場利
    率計算等語，資為抗辯。並聲明：原告之訴駁回。
四、被告甲○○則以：伊為張尤森之繼承人，依法固應繼承其一
    切權利義務，惟系爭借款及保證契約書實乃一定型化契約，
    其中關於保證部分，部分條款係免除或減輕原告之責任，加
    重被告負擔並拋棄權利或限制其行使權利，依民法及消費者
    保護法有關定型化契約衡平原則之法理，系爭保證契約應屬
    無效；且系爭保證契約條款，使保證人權利由其單方之定型
    化契約為預先拋棄之記載，有違民法第739條之1之規定，並
    依民法債編施行法第33條規定，前開條文於民法債編修正施
    行前成立之保證契約亦適用，故系爭契約此部分記載，應屬
    無效；縱認系爭保證契約有效，因保證契約具屬人性，參照
    最高法院51年臺上字第2789號判例，保證人死亡前已發生之
    債務，在約定限度範圍內由繼承人承受，但保證人死亡後始
    發生之債務，非屬繼承人繼承之範圍，張尤森於87年6月16
    日死亡，故伊應負擔之保證責任，應止於87年6月1日前之借
    款11,966,996元及自87年6月1日起至87年6月16日止之利息
    ，並不包含張尤森死亡後所增加之利息及違約金；又本件原
    告已先受領抵押物拍賣所得14,646,621元，超過本件最高限
    額保證1200萬元之範圍，超過最高限額之利息或違約金，非
    最高限額保證效力所及，足認本件債務已消滅，原告不得對
    被告提起本件訴訟等語，資為抗辯。並聲明：(一)原告之訴駁
    回。(二)如受不利判決，被告願供擔保請准宣告免為假執行。
五、被告乙○○○、戊○○、辛○○、丙○○均未於言詞辯論期
    日到場，亦未提出書狀作何聲明或陳述。
六、兩造不爭執事實：
  (一)被告張林恆蓁於83年6月20日邀同被告戊○○、丁○○○○
    、辛○○（原名游惠民）、訴外人張尤森為最高限額連帶保
    證人，共同與原告簽立系爭借款及保證契約，約定最高借款
    額度為1440萬元，期間自83年6月20日起至113年6月19日止
    ，訴外人張尤森與被告丁○○○○並提供名下所有不動產設
    定最高限額抵押權以擔保系爭借款債權。
  (二)被告張林桓蓁於85年11月29日向原告借款1200萬元，清償期
    為88年5月28日，約定利息按原告基本放款利率7.55%加碼年
    息1.95%計算，並同意隨原告除得於調整基本放款利率時，
    參照基本放款利率之調整幅度，酌予調整前項利率外，並得
    按原告所訂加、減碼標準，機動調整前開利率。且約定逾期
    付息或到期未履行債務時，自逾期之日起6個月以內加放款
    利率10%，逾6個月以上者，其超過6個月部分加放款利率20%
    計付違約金。
  (三)被告張林桓蓁自87年5月31日起即未按期繳納本息，經原告
    分別抵銷其股金、存款及聲請本院以93年度執字第11922號
    強制執行事件查封拍賣張尤森與被告丁○○○○所提供抵押
    之不動產而受償14,646,621元，尚欠6,128,040元未獲清償
    。
  (四)張尤森已於87年6月16日死亡，被告戊○○、丙○○、甲○○為其繼承人，且均未聲請拋棄繼承或限定繼承。
六、得心證理由：原告主張被告應連帶清償系爭借款債務未償餘
    額6,128,040元，惟為被告丁○○○○、甲○○所否認，並
    以前揭情詞置辯。是本件爭點應為：(一)系爭保證契約是否因
    違反民法第739條之1及顯失公平、未告知保證人而無效？(二)
    系爭借款債務是否為系爭保證契約擔保效力所及？(三)系爭借
    款債務之利息及違約金是否過高？(四)被告甲○○所繼承張尤
    森之保證債務是否應以張尤森死亡時已發生之債務額為限？
  (一)系爭保證契約是否因違反民法第739條之1及顯失公平、未告
    知保證人而無效？
    1.被告丁○○○○並不爭執系爭借款及保證契約上「抵押品
      提供人兼連帶償還保證人」欄及「對保」欄內「丁○○○○」之簽名及印文為其所簽蓋，且被告丁○○○○為14年
      4月17日出生，有相當之智識及生活經驗，復提供不動產
      設定抵押權予原告，以擔保系爭借款債務，衡情於簽署系
      爭借款及保證契約時，當已閱覽並知悉該契約之內容，況
      其餘連帶保證人即被告戊○○、辛○○與張尤森之繼承人
      均未為此一抗辯，是被告丁○○○○辯稱原告承辦人未向
      伊說明文件內容，伊不知亦為系爭借款債務之連帶保證人
      此一變態事實，並未舉證以實其說，自難憑採。
    2.按保證人於債權人未就主債務人之財產強制執行而無效果
      前，對於債權人得拒絕清償，且保證人之權利，除法律另
      有規定外，不得預先拋棄，民法第745條、第739條之1固
      分別定有明文。惟上開規定並不適用於連帶保證之情形。
      蓋保證債務之所謂連帶，係指保證人與主債務人負同一債
      務，對於債權人各負全部給付之責任者而言，此就民法第
      272條第1項規定連帶債務之文義參照觀之甚明。故連帶保
      證與普通保證不同，縱使無民法第746條所揭之情形，亦
      不得主張同法第745條關於檢索抗辯之權利（最高法院45
      年臺上字第1426號判例參照）。本件被告戊○○、丁○○○○、辛○○與張尤森所簽訂者，既為最高限額連帶保證
      契約，與主債務人即借款人應負同一債務，是縱於系爭借
      款及保證契約內訂有拋棄先訴抗辯權之條款，亦僅係描述
      系爭連帶保證契約之性質，而非預先拋棄保證人之權利，
      是被告甲○○辯稱系爭保證契約因違反民法第739條之1之
      規定而無效等語，容有誤會，尚不足採。
    3.次按所謂定型化契約應受衡平原則限制，係指締約之一方
      之契約條款已預先擬定，他方僅能依該條款訂立契約，否
      則，即受不締約之不利益，始應適用衡平原則之法理，以
      排除不公平之「單方利益條款」，避免居於經濟弱勢之一
      方無締約之可能，而忍受不締約之不利益，是縱他方接受
      該條款而締約，亦應認違反衡平原則而無效，俾符平等互
      惠原則。茲保證人既係擔保他人間之債務清償責任，並非
      經濟之弱者，且未自保證契約獲取任何利益，如認保證契
      約有違民法保護保證人之任意規定，自可不訂定保證契約
      ，並不因其未為保證人而生不利益，或經濟生活受制於銀
      行不得不為保證之情形。是保證人如因同意某條款而訂定
      保證契約，該條款又屬當事人得依特約排除之任意規定，
      除另有其他無效之原因外，保證人即不得任指該契約條款
      為無效（最高法院93年度臺上字第710號判決參照）。本
      件訴外人張尤森既係基於個人自由意願簽署系爭連帶保證
      契約，且該契約本質上即無民法關於保證人先訴抗辯權之
      適用，已如前述，則揆諸前揭說明，系爭連帶保證契約應
      無顯失公平之可言，是被告甲○○辯稱系爭連帶保證契約
      因顯失公平而無效等語，亦不足採。
  (二)系爭借款債務是否為系爭保證契約擔保效力所及？
    又按保證人與債權人約定就債權人與主債務人間所生一定債
    之關係範圍內之不特定債務，預定最高限額，由保證人保證
    之契約，學說上稱為最高限額保證。此種保證契約如定有期
    間，在該期間內所生約定範圍內之債務，不逾最高限額者，
    均為保證契約效力所及；如未定期間，保證契約在未經保證
    人依民法第754條規定終止或有其他消滅原因以前，所生約
    定範圍內之債務，亦同。故在該保證契約有效期間內，已發
    生約定範圍內之債務，縱因清償或其他事由而減少或消滅，
    該保證契約依然有效，嗣後所生約定範圍內之債務，於不逾
    最高限額者，債權人仍得請求保證人履行保證責任（最高法
    院77年臺上字第943號判例參照）。本件被告張林恆蓁於83
    年6月20日邀同被告戊○○、丁○○○○、辛○○與張尤森
    為最高限額連帶保證人，共同與原告簽立系爭借款及保證契
    約，約定最高借款額度為1440萬元，期間自83年6月20日起
    至113年6月19日止，前已認定，顯見系爭保證契約之性質，
    即屬最高限額保證，於系爭保證契約有效期間內所生約定範
    圍內之債務，於不逾最高限額者，債權人均得請求保證人履
    行保證責任，系爭借款債務既係發生於系爭保證契約有效期
    間內之85年11月29日，依前揭說明，自應為系爭保證契約擔
    保效力所及，是被告甲○○辯稱張尤森簽署系爭保證契約時
    ，僅為保證簽署當時即83年6月20日發生之借款債務，不包
    括系爭借款債務等語，亦與系爭保證契約之性質有悖，洵不
    足採。
  (三)系爭借款債務之利息及違約金是否過高？
    被告張林桓蓁於85年11月29日向原告借款1200萬元，清償期
    為88年5月28日，約定利息按原告基本放款利率7.55%加碼年
    息1.95%計算，並同意隨原告除得於調整基本放款利率時，
    參照基本放款利率之調整幅度，酌予調整前項利率外，並得
    按原告所訂加、減碼標準，機動調整前開利率，且約定逾期
    付息或到期未履行債務時，自逾期之日起6個月以內加放款
    利率10%，逾6個月以上者，其超過6個月部分加放款利率20%
    計付違約金，亦經認定如前，且上開利息及違約金之約定，
    亦未違反公序良俗及法律強制或禁止之規定，則基於契約自
    由原則，應為法之所許，且上開約定，縱高於當時市場平均
    利率，於契約當事人合意變更前，仍屬有效。又系爭借款當
    事人既約定借款人到期未履行債務時，應加付違約金，顯見
    雙方約定遲延利息之利率亦依原約定利率計算。是被告丁○○○○辯稱原告之擔保放款利率較現行一般行庫為高，其請
    求顯不相當，且系爭借款清償期滿後之遲延利息應以市場利
    率計算等語，均屬無據。
  (四)被告甲○○所繼承張尤森之保證債務是否應以張尤森死亡時
    已發生之債務額為限？
    按保證人與債權人約定就債權人與主債務人間所生一定債之
    關係範圍內之不特定債務，預定最高限額，由保證人保證之
    契約，學說上稱為最高限額保證。此種保證，除訂約時已發
    生之債權外，即將來發生之債權，在約定限額之範圍內，亦
    為保證契約效力所及。而保證人死亡後，已不得再為權利義
    務之主體。是保證人死亡前已發生之債務，在約定限度之範
    圍內，固應由其繼承人承受，負連帶償還責任；惟保證人死
    亡後始發生之債務，則不在其繼承人繼承之範圍（最高法院
    81年度臺上字第1011號判決參照）。本件借款債務自87年6
    月1日起遲延給付，而連帶保證人張尤森於87年6月16日死亡
    ，故其所應負擔之保證責任，應止於87年6月1日前之借款本
    金11,966,996元及自87年6月1日起至87年6月16日止以年息
    8.175%計算之遲延利息42,885元（11,966,996×8.175%×
    16/365≒42885，元以下4捨5入），並不包含張尤森死亡後
    所增加之利息及違約金，原告既已先受領拍賣抵押物所得價
    金14,646,621元，依民法第322條、第323條關於法定抵充順
    序之規定，應先抵充遲延利息42,885元及借款本金11,966,
    996 元，故對張尤森之繼承人而言，其等所應繼承之系爭借
    款債務，均已因清償而消滅，是被告甲○○辯稱伊所繼承張
    尤森之保證債務應以張尤森死亡時已發生之債務額為限，且
    已因清償而消滅，應屬有據。
七、末按消費借貸之借用人應於約定期限內，返還與所借用物種
    類、品質、數量相同之物，民法第478條前段定有明文；又
    所謂連帶保證，係指保證人與主債務人就債務之履行，對於
    債權人各負全部給付之責任者而言，是連帶保證債務之債權
    人得同時或先後向保證人為全部給付之請求（最高法院45年
    臺上字第1426號判例、77年度臺上字第1772號判決參照）。
    被告乙○○○尚積欠原告6,128,040元，已如前述，揆諸前
    開規定及說明，自應與連帶保證人即被告戊○○、丁○○○○、辛○○負連帶清償責任，至於張尤森生前所負之保證債
    務，則已因清償而消滅。從而，原告本於系爭借款及保證契
    約，於訴請被告乙○○○、戊○○、丁○○○○、辛○○連
    帶給付原告6,128,040元之範圍內，為有理由，應予准許。
    逾此範圍之請求（即訴請純係張尤森繼承人身分之被告丙○○、甲○○連帶給付部分），即屬無據，為無理由，應予駁
    回。
八、訴訟費用負擔之依據：民事訴訟法第79條、第85條第2項。
中    華    民    國    95    年    6     月    29    日
                  民事第二庭  法  官  張國勳
以上正本證明與原本無異。
如對本判決上訴須於判決送達後20日內向本院提出上訴狀。
中    華    民    國    95    年    6     月    30    日
                              書記官  秦慧綺


司法院資訊處製作；財團法人民間司法改革基金會備份。
